臺灣臺南地方法院刑事判決
110年度金訴字第212號
公  訴  人  臺灣臺南地方檢察署檢察官
被      告  陳建明


上列被告因詐欺等案件，經檢察官提起公訴（110年度偵緝字第9
9號），因被告於本院受命法官行準備程序中就被訴之事實為有
罪之陳述，經合議庭裁定改由受命法官獨任依簡式審判程序審理
，並判決如下：
    主  文
丙○○犯三人以上共同冒用政府機關及公務員名義詐欺取財罪，處
有期徒刑壹年貳月。
    犯罪事實及理由 
一、證據能力：
  ㈠供述證據部分：
　　按簡式審判程序之證據調查，不受第159條第1項之限制，刑
    事訴訟法第273條之2定有明文，是於行簡式審判程序之案件
    ，被告以外之人於審判外之陳述，除有其他不得作為證據之
    法定事由外，應認具有證據能力。本判決所援引被告以外之
    人於審判外之陳述，因本案採行簡式審判程序，復無其他不
    得作為證據之法定事由，依上說明，應認均具有證據能力。
  ㈡非供述證據部分：
    至於卷內所存經本院引用為證據之非供述證據部分，與本案
    待證事實間均具有關連性，且無證據證明係公務員違背法定
    程序所取得，是依刑事訴訟法第158 條之4 之反面解釋，自
    有證據能力。
二、本案犯罪事實、證據及應適用之法條，除以下部分應予更正
    、補充外，其餘均引用檢察官起訴書之記載（如附件）：
  ㈠犯罪事實部分：
  ⒈起訴書犯罪事實欄第6行「基於三人以上共同冒用公務員名
    義詐欺取財」之記載，應更正為「基於三人以上共同冒用政
    府機關及公務員名義詐欺取財」。
　⒉起訴書犯罪事實欄第13行「要將銀行存摺及提款卡交與假冒
    之檢警作為擔保云云」之記載，應補充為「要將銀行存摺及
    提款卡交與假冒之檢警作為擔保，並且不得將案件事實說出
    去，否則會遭臺灣高雄地方法院收押云云」。
　㈡證據部分：補充「被告丙○○於本院準備及簡式審判程序中之
    自白」。　　
  ㈢應適用之法條部分：刪除「組織犯罪防制條例第3條第1項後
    段之參與犯罪組織罪」（詳後述不另為免訴部分）。
三、按想像競合犯之處斷刑，本質上係「刑之合併」。其所謂從
    一重處斷，乃將想像競合犯組成之評價上數罪，合併為科刑
    一罪，其所對應之刑罰，亦合併其評價上數罪之數法定刑，
    而為一個處斷刑。易言之，想像競合犯侵害數法益者皆成立
    犯罪，論罪時必須輕、重罪併舉論述，同時宣告所犯各罪名
    ，包括各罪有無加重、減免其刑之情形，亦應說明論列，量
    刑時併衡酌輕罪部分量刑事由，評價始為充足，然後依刑法
    第55條前段規定「從一重處斷」，非謂對於其餘各罪可置而
    不論。因此，法院決定處斷刑時，雖以其中最重罪名之法定
    刑，做為裁量之準據，惟於裁量其輕重時，仍應將輕罪合併
    評價在內。經查，被告就本案一般洗錢犯行已於審判中自白
    ，原應依洗錢防制法第16條第2項規定減輕其刑，惟被告所
    犯之一般洗錢罪，係屬想像競合犯之輕罪，並已從一重之加
    重詐欺取財罪處斷，因重罪並無法定減刑事由，無從逕依上
    開規定減輕其刑，惟本院於量刑時，仍併予審酌上開減刑事
    由，附此敘明。　
四、爰審酌被告年紀尚輕，不思以正當方法賺取所需，竟貪圖不
    法利益，選擇加入詐騙集團擔任收取贓款之工作，使詐騙集
    團得以此方式坐領不法利益，非但造成告訴人甲○○難以回復
    之財產損害，更助長詐騙歪風及嚴重影響社會治安，實有不
    該；復考量被告犯後於偵查中否認犯行，至本院審理時始坦
    承所犯之態度，且於本院審理時與告訴人達成調解，有本院
    110年度南司刑移調字第599號調解筆錄影本1份可證（見本
    院卷第203至204頁），兼衡被告供稱為高中肄業、從事水電
    工作、月收入不固定、家庭經濟狀況勉持（見本院卷第193
    頁）等一切情狀，量處如主文所示之刑。
五、沒收部分：
    按共同犯罪行為人之組織分工及不法所得，未必相同，彼此
    間犯罪所得之分配懸殊，其分配較少甚或未受分配之人，如
    仍應就全部犯罪所得負連帶沒收之責，超過其個人所得之剝
    奪，無異代替其他犯罪參與者承擔刑罰，顯失公平，因共犯
    連帶沒收與罪刑相當原則相齟齬，故共同犯罪，所得之物之
    沒收，應就各人分得之數為之，亦即沒收或追徵應就各人所
    實際分得者為之（最高法院104年第13次及第14次刑庭會議
    決議(一)意旨參照）。經查，被告於本院簡式審判程序中陳
    稱：沒有拿到本案犯行之報酬等語（見本院卷第194頁），
    卷內亦查無積極證據足認被告有因本案取得犯罪所得，自無
    從為沒收之宣告。　　
六、不另為免訴諭知部分
  ㈠公訴意旨另以：被告於民國109年2月18日前某日，參與少年
    吳○哲（93年5月生，真實姓名年籍詳卷）、真實身分不詳綽
    號「紅茶」之人所屬之詐騙集團，負責向擔任車手之少年吳
    ○哲收取贓款之工作，因認被告涉犯組織犯罪防制條例第3條
    第1項後段參與犯罪組織罪嫌等語。
  ㈡按「案件有左列情形之一者，應諭知免訴之判決：一、曾經
    判決確定者……」，刑事訴訟法第302條第1款定有明文。次按
    刑罰責任之評價與法益之維護息息相關，對同一法益侵害為
    雙重評價，是過度評價；對法益之侵害未予評價，則為評價
    不足，均為法之所禁。又加重詐欺罪，係侵害個人財產法益
    之犯罪，其罪數之計算，核與參與犯罪組織罪之侵害社會法
    益有所不同，審酌現今詐欺集團之成員皆係為欺罔他人，騙
    取財物，方參與以詐術為目的之犯罪組織。倘若行為人於參
    與詐欺犯罪組織之行為繼續中，先後多次為加重詐欺之行為
    ，因參與犯罪組織罪為繼續犯，犯罪一直繼續進行，直至犯
    罪組織解散，或其脫離犯罪組織時，其犯行始行終結。故該
    參與犯罪組織與其後之多次加重詐欺之行為皆有所重合，然
    因行為人僅為一參與犯罪組織行為，侵害一社會法益，屬單
    純一罪，應僅就「該案中」與參與犯罪組織罪時間較為密切
    之首次加重詐欺犯行論以參與犯罪組織罪及加重詐欺罪之想
    像競合犯，而其他之加重詐欺犯行，祗需單獨論罪科刑即可
    ，無需再另論以參與犯罪組織罪，以避免重複評價。是如行
    為人於參與同一詐欺集團之多次加重詐欺行為，因部分犯行
    發覺在後或偵查階段之先後不同，肇致起訴後分由不同之法
    官審理，為裨益法院審理範圍明確、便於事實認定，即應以
    數案中「最先繫屬於法院之案件」為準，以「該案件」中之
    「首次」加重詐欺犯行與參與犯罪組織罪論以想像競合。縱
    該首次犯行非屬事實上之首次，亦因參與犯罪組織之繼續行
    為，已為該案中之首次犯行所包攝，該參與犯罪組織行為之
    評價已獲滿足，自不再重複於他次詐欺犯行中再次論罪，俾
    免於過度評價及悖於一事不再理原則。至於『另案』起訴之他
    次加重詐欺犯行，縱屬事實上之首次犯行，仍需單獨論以加
    重詐欺罪，以彰顯刑法對不同被害人財產保護之完整性，避
    免評價不足」（最高法院109年度台上字第3945號判決意旨
    參照）。
  ㈢經查，被告參與之詐騙集團，雖屬具有持續性、牟利性之有
    結構性詐欺犯罪組織集團，惟被告於本院簡式審判程序中供
    稱：本案與嘉義的案件（即臺灣嘉義地方法院109年度金訴
    字第146號案件，下稱前案）是同一個詐騙集團等語（見本
    院卷第194頁），卷內復查無積極證據證明被告本案與前案
    所參與之詐騙集團係不同犯罪組織，應依「罪證有疑利於被
    告原則」，認定被告兩案所參與之詐騙集團係屬同一組織。
    又被告前案所犯之加重詐欺取財犯行，其犯罪時間為「109
    年4月15日」，雖後於本案之犯罪時間「109年2月18日」，
    惟被告前案既於110年3月15日判決確定，有臺灣高等法院被
    告前案紀錄表可憑，足認係先於本案繫屬於臺灣嘉義地方法
    院（被告本案係於110年5月26日繫屬於本院），則本案係就
    繫屬在後而就已判決確定之參與犯罪組織部分重複起訴，本
    應就此部分諭知免訴判決，然因起訴書認此部分與前開有罪
    部分有想像競合犯之裁判上一罪關係，爰不另為免訴諭知。
據上論斷，應依刑事訴訟法第273 條之1 第1 項、第299 條第1
項前段、第310 條之2 、第454 條第2 項，判決如主文。
本案經檢察官紀芊宇提起公訴，檢察官乙○○到庭執行職務。
　
中　　華　　民　　國　　110 　年　　12　　月　　29　　日
　　　　　　　　　刑事第十五庭  法　官　陳貽明
以上正本證明與原本無異。
如不服本判決應於收受本判決後20日內向本院提出上訴書狀，並
應敘述具體理由。其未敘述上訴理由者，應於上訴期間屆滿後20
日內向本院補提理由書狀（均須按他造當事人之人數附繕本）「
切勿逕送上級法院」。 
　　　　　　　　　　　　　　　　書記官  洪翊學
中　　華　　民　　國　　110 　年　　12　　月　　29　　日

附錄本案論罪科刑法條：
洗錢防制法第14條第1項
有第二條各款所列洗錢行為者，處7年以下有期徒刑，併科新臺
幣5百萬元以下罰金。

中華民國刑法第339條之2第1項
意圖為自己或第三人不法之所有，以不正方法由自動付款設備取
得他人之物者，處3年以下有期徒刑、拘役或30萬元以下罰金。

中華民國刑法第339條之4第1項
犯第339條詐欺罪而有下列情形之一者，處1年以上7年以下有期
徒刑，得併科1百萬元以下罰金：
一、冒用政府機關或公務員名義犯之。
二、三人以上共同犯之。
三、以廣播電視、電子通訊、網際網路或其他媒體等傳播工具，
    對公眾散布而犯之。
　　
（附件）
臺灣臺南地方檢察署檢察官起訴書
                                     110年度偵緝字第99號
　　被　　　告　丙○○　男　20歲（民國00年0月00日生）
　　　　　　　　　　　　住臺東縣○○鎮○○街00號之00
　　　　　　　　　　　　居桃園市○○區○○路○段00號
　　　　　　　　　　　　國民身分證統一編號：Z000000000號
上列被告因詐欺等案件，已經偵查終結，認應提起公訴，茲將犯
罪事實及證據並所犯法條分敘如下：
　　　　犯罪事實
一、丙○○於民國109年2月18日前某日，參與吳○哲（93年5月生，
    真實姓名年籍詳卷，本件所涉非行業經臺灣臺南地方法院少
    年法庭裁定交付保護管束）及真實姓名年籍不詳綽號「紅茶
    」所屬之詐欺集團成員所主持、操縱及指揮具有持續性、牟
    利性之詐欺集團犯罪組織，與其他不詳成員共同意圖為自己
    不法所有，基於三人以上共同冒用公務員名義詐欺取財、以
    不正方法由自動付款設備取得他人財物及掩飾、隱匿特定詐
    欺犯罪所得本質及去向以洗錢之犯意聯絡，由丙○○擔任收取
    贓款（俗稱收水）工作，負責向擔任車手之少年吳○哲收取
    贓款。而該詐欺集團先於109年2月18日14時30分許，以假冒
    員警及檢察官之方式，向甲○○佯稱涉嫌洗錢、販毒案件，要
    將銀行存摺及提款卡交與假冒之檢警作為擔保云云，致甲○○
    陷於錯誤，依詐騙集團成員指示，將甲○○所有之中華郵政帳
    號000-00000000000000號帳戶、臺灣銀行帳號000-00000000
    0000號帳戶、元大商業銀行000-00000000000000號帳戶存摺
    、提款卡放置在臺南市○○區○○路000巷00號甲○○住處信箱內
    ，並於電話中告知詐欺集團成員密碼。復由少年吳○哲依指
    示至上址拿取甲○○放置之上開帳戶存摺、提款卡，並前往臺
    南市○○區○○路00號玉井郵局、臺南市○○區○○路000號玉井農
    會及臺南市○○區○○路00號成功郵局提領合計新臺幣(下同)35
    萬8千元，嗣於同日18時許，在臺南市○○區○○路00號成功郵
    局旁巷弄，將上開帳戶存摺、提款卡及提領之款項交與丙○○
    ，以此方式掩飾、隱匿特定詐欺犯罪所得之本質及去向以洗
    錢，嗣丙○○使用門號0000000000叫車，自臺南市○○區○○路0○
    0號統一超商松美門市前搭乘車牌號碼000-0000號計乘車離
    去。嗣因甲○○發覺遭騙報警處理，經警調閱門號0000000000
    通聯紀錄、路口監視器、自動櫃員機畫面比對追查後，始循
    線查悉上情。
二、案經甲○○訴請臺南市政府警察局玉井分局報告偵辦。
　　　　證據並所犯法條
一、證據清單及待證事實：
編號 證據名稱 待證事實 1 被告丙○○於偵訊中之供述 被告固坦承門號0000000000係其使用，未借與他人等情，然辯稱:我是109年3月、4月加入詐騙集團，沒有來臺南收錢云云。 2 證人吳○哲於警詢及偵訊中之證述 證明於上開時地，證人吳○哲拿取甲○○放置之上開帳戶存摺、提款卡，並前往上開地點提領上開款項後，嗣將上開帳戶存摺、提款卡及提領之款項交與被告的事實。 3 證人即告訴人甲○○於警詢中之指訴 證明被告所屬之詐欺集團有為上開詐欺行為，致告訴人陷於錯誤，將上開帳戶存摺、提款卡放置在住處信箱內，並於電話中告知詐欺集團成員密碼之事實。 4 證人林佑憲於警詢中之證述 證明於上開時地，被告使用門號0000000000叫車，自統一超商松美門市外搭車，前往高鐵台南站之事實。 5 臺南市政府警察局玉井分局調取票聲請書、通聯調閱查詢單各1份 證明門號0000000000係被告使用之事實。 6 台灣大車隊叫車紀錄、路口監視器畫面翻拍照片1份 證明於上開時地，被告使用門號0000000000叫車，自統一超商松美門市外搭乘計乘車，前往高鐵台南站之事實。 7 告訴人所有之中華郵政帳號000-00000000000000帳戶、臺灣銀行帳號000-000000000000號帳戶、元大商業銀行000-00000000000000號帳戶交易明細各1份 證明證人吳○哲於玉井郵局、玉井農會及善化成功郵局提領合計35萬8千元的事實。 8 路口監視器錄影畫面翻拍照片、自動提款機監視器錄影畫面翻拍照片、內政部警政署反詐騙紀錄表影本各1份 證明證人吳○哲於玉井郵局、玉井農會及善化成功郵局提領合計35萬8千元的事實。 
二、訊據被告矢口否認涉有上開犯行，辯稱:我是109年3月、4月
    加入詐騙集團，沒有來臺南收錢云云。然查，證人吳○哲於
    歷次警詢及偵訊中均指證其將上開帳戶存摺、提款卡及提領
    之款項交與被告等語，且被告亦自承門號0000000000係其本
    人使用等情，而該門號確有於上開時地叫車，自統一超商松
    美門市前搭乘計乘車，前往高鐵台南站，此有台灣大車隊叫
    車紀錄、路口監視器畫面翻拍照片1份在卷可佐，是被告上
    開辯稱，不可採信，其犯嫌應堪認定。
三、按組織犯罪防制條例所稱犯罪組織，指三人以上，以實施強
    暴、脅迫、詐術、恐嚇為手段，所組成具有持續性或牟利性
    之有結構性組織。前項有結構性組織，指非為立即實施犯罪
    而隨意組成，不以具有名稱、規約、儀式、固定處所、成員
    持續參與或分工明確為必要。組織犯罪防制條例第2 條定有
    明文。本件被告丙○○參與之組織，係以持續性實施詐騙以騙
    取不特定人金錢為目的，並由3人以上之人陸續加入，以持
    續性、牟利性之方式進行詐騙，並將參與組織之人分為電話
    詐騙手、車手頭、車手（即收款人）、發起人等結構，是被
    告所參與之詐騙集團屬犯罪組織，已堪認定。核被告所為，
    係犯組織犯罪防制條例第3條第1項後段之參與犯罪組織及刑
    法第339條之4第1項第1、2款之三人以上共同冒用政府機關
    及公務員名義犯詐欺取財、第339條之2第1項之以不正方法
    由自動付款設備取得他人財物及洗錢防制法第14條第1項之
    洗錢等罪嫌。被告與其所屬之詐欺集團成員間，有犯意聯絡
    及行為分擔，請論以共同正犯。再者，組織犯罪防制條例係
    藉由防制組織型態之犯罪活動為手段，以達成維護社會秩序
    、保障人民權益之目的，乃於該條例第3條第1項前段與後段，
    分別對於「發起、主持、操縱、指揮」及「參與」犯罪組織
    者，依其情節不同而為處遇，行為人雖有其中一行為（如參與）
    ，不問其有否實施各該手段（如詐欺）之罪，均成立本罪。然
    在未經自首或有其他積極事實，足以證明其確已脫離或解散
    該組織之前，其違法行為，仍繼續存在，即為行為之繼續，而
    屬單純一罪，至行為終了時，仍論為一罪。行為人以一參與詐欺
    犯罪組織，並分工加重詐欺行為，同時觸犯參與犯罪組織罪及
    加重詐欺取財罪，雖其參與犯罪組織之時、地與加重詐欺取
    財之時、地，在自然意義上非完全一致，然二者仍有部分合
    致，且犯罪目的單一，依一般社會通念，認應評價為一罪方
    符合刑罰公平原則，應屬想像競合犯。又加重詐欺罪係侵害
    個人財產法益之犯罪，其罪數計算，以被害人數、被害次數之多
    寡，決定其犯罪之罪數；核與參與犯罪組織罪之侵害社會法益
    ，因應以行為人所侵害之社會全體利益為準據，認定係成立一個
    犯罪行為，有所不同。是以倘若行為人於參與犯罪組織之繼續中
    ，先後加重詐欺數人財物，因行為人僅為一參與組織行為，侵害
    一社會法益，應僅就首次犯行論以參與犯罪組織罪及加重詐欺罪
    之想像競合犯，而其後之犯行，乃為其參與組織之繼續行為，
    為避免重複評價，當無從將一參與犯罪組織行為割裂再另論一參
    與犯罪組織罪，而與其後所犯加重詐欺罪從一重論處之餘地
    （最高法院107年度台上字第1066號判決參照）。被告參與犯罪
    組織之目的即為實施詐騙藉以獲利，其參與犯罪組織與三人
    以上共同冒用政府機關及公務員名義犯詐欺取財、以不正方
    法由自動付款設備取得他人財物及洗錢犯行部分重疊，應依
    想像競合之規定，請從一重論以加重詐欺取財罪論處。
四、再按犯發起、主持、操縱、指揮、參與犯罪組織者，應於刑
    之執行前，令入勞動場所強制工作，其期間為3年，組織犯罪防
    制條例第3條第3項定有明文。又被告既論以組織犯罪防制條例
    第3條第1項後段之參與犯罪組織罪，即應有該條第3項之適用
    。此與對於不同刑罰法律間具有法規競合關係者，經擇一法律
    加以論科，其相關法條之適用，應本於整體性原則，不得任意
    割裂之情形不同(最高法院108年度台上字第47號判決意旨參照)。
    被告因參與詐欺集團犯罪組織涉嫌組織犯罪防制條例第3條第l
    項之參與犯罪組織罪，已如前述，是就其所犯參與犯罪組織部
    分，請依組織犯罪防制條例第3條第3項規定，諭知於刑之執行
    前，令入勞動場所強制工作3年。
五、依刑事訴訟法第251條第1項提起公訴。
　　此　致
臺灣臺南地方法院
中　　華　　民　　國　 110　　年　　4 　　月　　29　　日
　　　　　　　　　　　　　    檢 察 官  紀  芊  宇
本件證明與原本無異
中　　華　　民　　國　 110　　年　　5 　　月　　7 　　日
　　　　　　　　　　　　　　　書 記 官　陳　立　偉
附錄法條：
中華民國刑法第339條之2
（違法由自動付款設備取得他人之物之處罰）
意圖為自己或第三人不法之所有，以不正方法由自動付款設備取
得他人之物者，處 3 年以下有期徒刑、拘役或 30 萬元以下罰
金。
以前項方法得財產上不法之利益或使第三人得之者，亦同。
前二項之未遂犯罰之。
中華民國刑法第339條之4
犯第 339 條詐欺罪而有下列情形之一者，處 1 年以上 7 年以
下有期徒刑，得併科 1 百萬元以下罰金：
一、冒用政府機關或公務員名義犯之。
二、三人以上共同犯之。
三、以廣播電視、電子通訊、網際網路或其他媒體等傳播工具，
    對公眾散布而犯之。
前項之未遂犯罰之。

洗錢防制法第14條
有第二條各款所列洗錢行為者，處 7 年以下有期徒刑，併科新
臺幣 5 百萬元以下罰金。
前項之未遂犯罰之。
前二項情形，不得科以超過其特定犯罪所定最重本刑之刑。